【裁判字號】    90,保險,15
【裁判日期】    901105
【裁判案由】    給付保險費
【裁判全文】
臺灣臺中地方法院民事判決  九十年保險字第一五號
    原      告  壬○○○
                庚○○
                辛○○
                戊○○
                丁○○即謝孝.
                己○○即謝孝.
                甲○○即謝孝.
    法定代理人  丙○○
    訴訟代理人  乙○○
右當事人間請求損害賠償事件，本院判決如左：
    主      文
原告之訴駁回。
訴訟費用由原告連帶負擔。
    事      實
甲、原告方面：
一、聲明：
  (一)被告應給付原告新台幣（下同）伍佰萬元及自民國（下同）九十年三月二十四日起至清
    償日止，按週年利率百分之五計算之利息。
  (二)訴訟費用由被告負擔。
二、陳述：
  (一)緣被保險人謝榮泰自八十四年九月十五日起參加由台灣台中地方法院為要保人，向中國
    人壽保險股份有限公司投保之意外險，保險金額為伍佰萬元整。嗣後謝榮泰於八十九年
    二月二十六日返回台南縣鹽水鎮田寮里家鄉探訪其母時，不幸於同月二十七日上午六時
    許，在台南縣鹽水鎮田寮里五鄰五十四號莊登宇先生庭前跌倒受傷，經就近送往台南縣
    佳里綜合醫院（下稱台南佳里醫院）診治，因「外傷性硬腦膜下出血及蜘蛛網膜下腔出
    血」隨即急診住院加護病房，十一時轉院、下午一時許送至台中榮民總醫院（下稱台中
    榮總）、約下午六時才進行手術施救，延至廿九日病危出院，乃告不治死亡。依保險契
    約及保險法第一百三十一條規定，被告應給付原告（即被保險人之繼承人）保險金額伍
    佰萬元。惟原告等經要保人台灣台中地方法院向被告申請團體傷害保險理賠，被告以謝
    榮泰經台中榮總診斷為「顱內動脈瘤破裂併中樞衰竭」而死亡，為自身內發疾病，並非
    由跌倒所致，與「意外傷害事故」定義不符，故不予理賠。但謝榮泰之死亡原因確實係
    因跌倒導致頭部外傷性硬腦膜下出血，送醫不治而死亡，此於佳里醫院之診斷證明書已
    載明甚詳，雖台中榮總診斷證明書上記載「顱內動脈瘤破裂、中樞衰竭」，但縱謝榮泰
    顱內有動脈瘤，但其生前並不知情亦從未發病，且其「外傷導致硬腦膜下出血」已足致
    命，其死亡結果和其有無顱內動脈瘤並無因果關係（謝榮泰跌倒重傷後，顱內動脈瘤破
    裂應係在轉院途中或醫療期間才併發的症狀），故被告不得以此為理由，不予給付保險
    理賠金。又查謝榮泰生前從未查覺有何「顱內動脈瘤」之症狀，亦未發病且無此類病歷
    ，足見此一動脈瘤對其並無立即致命之危害，非謝榮泰於投保時不為據實說明，合先敘
    明。況且本件危險之發生係因謝榮泰不慎跌倒導致「頭部外傷性硬腦膜下出血」而意外
    致命，非如被告所辯為自發病病。蓋如以被告所稱謝榮泰顱內動脈瘤自行破裂而死亡，
    則其頭部外傷性硬腦膜下出血又該如何解釋？被告豈可漠視謝榮泰跌倒受傷致命之事實
    ，而拒絕理賠。
  (二)謝榮泰於八十九年二月二十九日死亡後，原告等八十九年三月十五日向被告申請給付保
    險金，但遭被告以八十九年五月二日（）啟壽團行字第○三三八號函拒絕理賠。惟查
    ，謝榮泰於八十九年二月二十七日跌倒致生「外傷性硬腦膜下出血及蜘蛛網膜下腔出血
    」之傷害，依醫學文獻記載「急性硬腦膜下血腫，是所有外傷性局部病灶中最高死亡率
    之一種。其因乃是其血腫易造成鄰近腦組織之傷害及顱內壓之昇高」，是以謝榮泰於意
    外跌倒撞傷頭部，因強烈撞擊造成「外傷性硬腦膜下出血及蜘蛛網膜下腔出血」（在台
    南佳里醫院診療時僅有此種症狀，尚無顱內動脈瘤破裂之現象），經台南佳里醫院轉診
    台中榮總，才因受傷時間已久及轉診路程過遠，以致其「硬腦膜下出血」造成鄰近腦組
    織之傷害及顱內壓昇高，其原本從未發病之顱內動脈瘤才會因顱內壓昇高而破裂。簡言
    之，本件之事實係謝榮泰意外跌倒導致其頭部受傷（其中「外傷性硬腦膜下出血」已足
    致命），最後因傷重腦壓昇高才併發顱內動脈瘤破裂之現象。至於被告所辯謝榮泰因顱
    內動脈瘤破裂而跌倒，然查謝榮泰最先送往之台南佳里醫院診斷時既無此病狀，顯然在
    送往台南佳里醫院前其顱內動脈瘤未破裂，方屬事實。
  (三)對被告答辯之陳述：
  1.被保險人謝榮泰確係因跌倒傷重不治：依被告所提出之羅賓氏病理學節本第一三九五頁
    ，所謂蜘蛛網膜下腔的出血常是動脈瘤或是極少見的動靜脈畸型破裂的結果。血管瘤可
    以是發育性的、動脈硬化性的、發炎性的或是「外傷性」的，可見蜘蛛網膜下腔出血可
    能由外傷性而形成之血管瘤破裂所造成。又依被告提出之顱內出血學問多（林玉欽著）
    文章節本（同證一）亦提及：1.顱內出血成因，以外傷而使血管壁形成傷口的外傷性出
    血最為常見。2.硬腦膜下腔出血，以外傷成因居多，最常見的症狀是頭痛、渴睡等，且
    一旦發生昏迷，多達一半以上的病人會死亡。3.蜘蛛網膜下腔出血，發病主要原因是顱
    底動脈瘤破裂；除非受有強大外力撞擊，鮮有因外傷引起。由上可知，硬腦膜下腔出血
    ，即可致人死亡，因強大外力撞擊亦可使蜘蛛網膜下腔出血。
  2.本案被保險人謝榮泰跌倒之事實，為雙方所不爭執（見九十年四月十一日言詞辯論筆錄
    ）且被告於其答辯(一)狀中亦言明「其外傷性硬腦膜下出血雖是跌倒造成」可知被保險人
    因跌倒而造成外傷性硬腦膜下出血，且送至台南佳里醫院急救時已呈現昏迷，依前開醫
    學文獻記載即可令人死亡。又蜘蛛網膜下腔出血亦能由外力撞擊而引起，是故謝榮泰於
    跌倒後才會診斷出「外傷性硬腦膜下出血，蜘蛛網膜下腔出血」並於嗣後因顱內壓昇高
    而使顱內動脈瘤破裂。簡言之，本件事實係被保險人跌倒導致其頭部病變因而死亡，屬
    意外傷害事故無疑。
  3.保險契約為最大的善意契約，保險事故一發生，保險人即應給付保險金額（保險法第二
    十九條定有明文），今保險人以其向佳里綜合醫院詢問「顱內動脈瘤破裂是否為跌倒所
    造成？」回覆「否」而斷定被保險人跌倒與顱內動脈瘤破裂無因果關係，認非意外傷害
    事故而不予理賠，惟此係狡辯之詞，已有違誠信原則，蓋：
    因台南佳里醫院並無血管攝影證實，故答覆保險公司之詢問為否，非因無因果關係、
    硬腦膜下出血可使顱內壓昇高，而導致顱內動脈瘤破裂，所以台中榮總才會先做「腦
    室脊髓液引流術」以減輕腦壓，凡此種種皆說明跌倒是死亡之主因。
  4.謝榮泰係於八十九年二月二十七日上午六時許由其台南縣鹽水鎮由寮里五鄰五十二號住
    處，行經門口空地至同鄰五十四號莊登寧先生屋旁窄巷，不慎跌倒，頭部撞到台階導致
    外傷性硬腦膜下出血及蜘蛛網膜下腔出血。本件之發生肇因於當地地形複雜，謝榮泰於
    天剛破曉之際，行經沾滿露水、雜草叢生之濕滑土地，走到左側有水溝、右側有台階、
    中間有碎石泥沙之窄巷，復因謝榮泰本身亦有一眼失明之痼疾，因此不慎跌倒撞傷頭部
    ，經送醫轉院終告不治，此一情節純屬意外，誠非謝君自發性疾病所致，謹呈現場地形
    簡圖及照片供  鈞院卓參。
  (四)綜上所述，被告應依保險契約給付原告等伍佰萬元，為此狀請鈞院鑒核，賜判決如訴之
    聲明，實感德便。
三、證據：提出團體保險保險證影本二張、團體綜合保險保單名冊影本乙份、證明書影本乙
    份、佳里綜合醫院診斷證明書影本乙份、台中榮總診斷證明書影本乙份、被告來函影本
    乙份、死亡證明書正本乙件、繼承系統表乙件暨戶籍謄本兩件、醫學文獻影本乙件、羅
    賓氏病理學節本第一三九五頁及顱內出血學問多（林玉欽著）文章節本各影本乙份、佳
    里綜合醫院急診室護理評估表影本乙份、佳里綜合醫院函影本乙份、台中榮總函影本乙
    份、現場簡圖及照片乙份。
乙、被告方面：
一、聲明：如主文所示。
二、陳述：
  (一)緣自八十四年九月十五日起，由台灣台中地方法院為要保人，訴外人謝榮泰（即原告之
    被繼承人，下稱被保險人）為被保險人，向被告投保團體傷害保險，保險金額為五百萬
    元，不意被保險人於八十九年二月二十九日身故，原告據以請求被告理賠云云，惟被保
    險人之死亡原因「顱內動脈瘤破裂、中樞衰竭」係自身內發疾病，有死亡證明書可稽，
    此與系爭團體傷害保險單條款約定之「意外傷害事故係指非由疾病引起之外來突發事故
    。」定義不符，爰拒絕理賠，合先敘明。原告起訴狀所載之主張有所違誤，茲析述如后
    ：
  1.按「意外傷害事故」乃從客觀面去判斷是否符合「非由疾病引起之外來突發事故」，至
    於被保險人主觀上知悉與否、曾否發病則在所不問，急性突發疾病發作引致死亡的例子
    ，所在多有，而絕大多數的腦血管瘤於未破裂前都無明顯之症狀，動脈瘤破裂又是瞬間
    之事，所以病人及家屬常常不能接受這個事實，惟主觀情感上的不知悉、不接受，與客
    觀意外傷害事故之判斷，實為不相干之二事，非謂不知之疾病即無致命之危險！是原告
    起訴狀內主張「... 縱謝榮泰顱內有動脈瘤，但其生前並不知情亦從未發病... 」、「
    ... 未發病且無此類病歷，足見此一動脈瘤對其並無立即致命之危害... 」與本件毫無
    關聯，其邏輯論理實有違誤。
  2.其次，被保險人之死亡證明書明白載示其死因為「顱內動脈瘤破裂」，被告並就本件詢
    訪台南佳里醫院，其中所詢「顱內動脈瘤破裂是否為跌倒造成？」答「否」，已指出被
    保險人跌倒與顱內動脈瘤破裂無因果關係。綜言之，被保險人死亡係因顱內動脈瘤破裂
    ，而其顱內動脈瘤破裂又與跌倒無因果關係，是故，被保險人之死亡與跌倒雖於時間上
    接續，惟二者並無因果關係，被保險人因內發疾病顱內動脈瘤破裂導致死亡，既非因意
    外傷害事故致死，不符系爭保險契約約定，被告當應拒絕理賠，原告恣言外傷導致硬腦
    膜下出血已足致命，其死亡結果和其有無顱內動脈瘤並無因果關係云云，與病歷資料完
    全不符，誠屬違誤。
  3.綜覽被保險人之相關病歷內容，台南佳里醫院診斷證明書、病歷摘要及台中榮總病歷摘
    要有提及「蜘蛛網膜下出血」，經查，「蜘蛛網膜下腔出血」發病的最主要原因是顱底
    動脈瘤破裂，另倘為外力引起，則多伴有顱骨骨折之傷情，惟本件僅只有台南佳里醫院
    提及「外傷性硬腦膜下出血」、「疑硬膜下血腫」，然而，所謂「硬腦膜下出血」與「
    顱骨骨折」程度上相去甚遠，更遑論『疑』硬膜下血腫，故該其蜘蛛網膜下出血應係顱
    內動脈瘤破裂所致，且台中榮總診斷證明書、病歷摘要及死亡證明書皆未提及任何頭部
    外傷或顱骨骨折等，再參照死亡證明書所指之死亡原因，更可證被保險人之死亡應係顱
    內動脈瘤破裂造成，而非跌倒引致無誤，至於其外傷性硬腦膜下出血雖是跌倒造成，然
    尚非死亡之原因，詎原告逕持台南佳里醫院外傷診斷執言被保險人係意外死亡，而略其
    他醫院診斷病歷，甚至其死亡證明書而不談，實令人難以想像，片面之詞，不足一哂。
  3.綜上所述，依被保險人之死亡證明書可知，其非因意外傷害事故導致死亡，即非屬本件
    投保理賠之範圍，原告請求被告給付保險金並無理由。
  (二)對原告主張之答辯：
  1.查原告訴訟代理人於九十年四月十一日言詞辯論庭，並不否認被證一「佳里綜合醫院病
    歷摘要表」之真正，有筆錄可稽，換言之，被證一之內容，即被保險人於台南佳里醫院
    時已有顱內動脈瘤破裂，否則該院不會就所詢「顱內動脈瘤破裂是否為跌倒所造成？」
    回覆「否」，及其顱內動脈瘤破裂與跌倒無關，為原告所肯認，如此，原告訴訟代理人
    於庭上主張被保險人係於台南佳里醫院轉至台中榮總途中才發生顱內動脈瘤破裂云云，
    與事實不符，其前後矛盾不證自明，是被保險人之死亡原因為「顱內動脈瘤破裂」屬一
    內發性疾病，與跌倒無關，自非系爭保險之範圍。
  2.次按原告起訴狀內主張「謝榮泰之死亡原因確實係因跌倒導致頭部外傷性硬腦膜下出血
    ，送醫不治而死亡，此於佳里綜合醫院之診斷證明書已載明甚詳」乃屬空言，蓋台南佳
    里醫院之診斷證明書中並無載明「死亡原因」，則如何有前揭之因果關係推論？！原告
    所舉誠有不實。
  (三)按右列當事人間給付保險金事件之爭點係『被保險人謝榮泰之死亡是否為意外傷害事故
    所致』合先敘明。惟本件被告無須給付保險金之理由再分述如下：
  1.原告未恪盡舉證之責任：
    (1)依民事訴訟法第二七七條規定：「當事人主張有利於己之事實者，就其事實有舉證之
      責任。」準此，本件原告主張被保險人謝榮泰（下稱被保險人）因意外傷害事故而死
      亡，請求被告應給付意外身故保險金新台幣五百萬元整，原告就此有利於己之事實，
      須舉證證明：被保險人發生意外傷害事故、被保險人死亡、被保險人之死亡與
      該意外傷害事故間具有因果關係。
    (2)按系爭團體傷害保險單條款第五條約定：「被保險人於本契約有效期間內，因遭受意
      外傷害事故，致其身體蒙受傷害而致殘廢或死亡時，依照本契約的約定給付保險金。
      前項所稱意外傷害事故，指非由疾病引起之外來突發事故。」亦即意外傷害事故需具
      備「非由疾病引起」、「外來性」及「突發性」，查原告主張被保險人係因跌倒導致
      頭部外傷性硬腦膜下出血，送醫不治而死亡，並提出曾和應及莊登寧出具之證明書，
      圖證明被保險人意外跌倒之事實，惟其中證人曾和應於庭訊時指出「... 我就過去看
      ，看時看他在現場叫，那時我沒注意到他哪裡受傷... 」（見九十年九月二十四日筆
      錄）說明其係於事發後始到達現場，而證人莊登寧據悉已身故，其於前揭證明書中亦
      未說明其目睹事故之過程，實無法證明被保險人「跌倒」之意外傷害事故。
    (3)按台南佳里醫院急診室病患觀察紀錄表「家屬代說明在家發現病人昏迷」，並無「跌
      倒」之描述，僅僅台中榮總（九十）中榮醫行字第1913號函附件之相關治療病歷紀錄
      ，其中病史「He  was relative well in the past.  However,sudden loss of con
      sciousness  attacked  him in the morning  and felldown  to the ground.」（
      即「其於早上突然喪失意識並跌倒在地」）指出被保險人係先喪失意識而後倒落，則
      原告主張之被保險人係因跌倒送醫不治而死亡云云，顯係信口恣言，不足以採。
    (4)退萬步言，縱使原告主張被保險人「跌倒」為真實，亦與被保險人之死亡無因果關係
      。蓋原告於起訴狀「事實及理由二」主張被保險人係因跌倒導致頭部外傷性硬腦膜下
      出血，送醫不治而死亡，此於台南佳里醫院之診斷證明書已載明甚詳云云，然查，台
      南佳里醫院之診斷證明書僅有『１外傷性硬腦膜下出血２蜘蛛網膜下腔出血』之診斷
      紀錄，並無說明『死亡原因』，殊不知原告何以獲得前揭因果關係之推論？！其次，
      被保險人之死亡證明書及其死亡前就診之台中榮總診斷證明書皆載明其死亡原因為「
      顱內動脈瘤破裂」，詎原告非但怠於證明跌倒與死亡間之因果關係，更略其他醫院診
      斷病歷，甚至其死亡證明而不談，恣持台南佳里醫院診斷內容空言被保險人之死亡原
      因係跌倒所致，實令人難以想像。
    (5)諸民事訴訟法係由原告主張權利者，應由原告負舉證之責，若原告先不能舉證，以證
      實自己主張之事實為真實，則被告就其抗辯事實，即令不能舉證，或其所舉證據尚有
      疵累，亦應駁回原告之請求，為最高法院十七年上字第九一七號判例所揭示。如前所
      述，原告既無法舉證證明被保險人係因意外傷害事故致死，所請即屬無據，當應駁回
      原告之請求。
  2.原告主張被保險人之「外傷性硬腦膜下出血」已足致命云云，與事實不相符合(1)查被保
    險人關於硬膜出血之診斷，遍覽全卷，僅有台南佳里醫院於被保險人之診斷證明書指出
    「外傷性硬腦膜下出血」、出院病例摘要診斷「R/O  SDH」（即「疑硬膜下血腫」）及
    台南佳里醫院（九十）佳醫字第九０八七二號函說明「有頭部外傷、左邊額內葉硬腦膜
    下出血」。然查，台中榮總之診斷證明書及病例摘要卻完全未提及被保險人有硬膜出血
    情況，則台南佳里醫院之『疑』硬膜下血腫事實上究竟有無硬膜下血腫？遍查一般醫生
    書寫診斷紀錄概以英文表達，此乃因英文之詞彙於事實表達上較為詳細，醫學教育亦作
    此訓練，故前揭台南佳里醫院二份診斷內容應以英文本為最原始，中文乃僅事後之譯搞
    ，準此，既然原始之診斷內容不確定被保險人究竟有無硬膜下血腫，加上台中榮總亦未
    有硬膜出血之診斷，明顯可知，被保險人根本無硬膜出血之傷情，否則依原告起訴狀所
    自述，被保險人於上午送往佳里醫院，嗣於同日下午一時轉至台中榮總，其間計約六個
    小時，何以六小時之後被保險人之硬膜下血腫會消失？！矛盾之處不證自明！故可確定
    被保險人死亡係自身內發疾病顱內動脈瘤破裂所導致。
    (2)退萬步言，縱使被保險人有硬膜下血腫為真實，其亦與被保險人之死亡無因果關係。
      蓋硬腦膜下血腫可分為急性及慢性，急性者多合併嚴重腦實質受傷或伴隨明顯之腦外
      傷、腦部裂傷及挫傷，而慢性者之症狀通常僅為意識模糊、注意力不集中等，倘如原
      告所稱被保險人之外傷性硬腦膜下出血已足致命，該硬腦膜下出血應為急性（此並為
      原告於九十年五月二日準備書第四點所推論），然如前段所述，遍覽全卷，僅有台南
      佳里醫院指出「外傷性硬腦膜下出血」、「R/O  SDH」（即疑硬膜下血腫）及「有頭
      部外傷、左邊額內葉硬腦膜下出血」要所指與「嚴重腦實質受傷、明顯之腦外傷、腦
      部裂傷及挫傷」程度上相去甚遠，可知，被保險人受傷之狀況不可能致急性硬膜下血
      腫並導致死亡，故原告之主張實有未清查事實之虞。
    (3)第查，台中榮總（九十）中榮醫行字第3146號函謂「謝君至本院檢查並未注意到有明
      顯之外傷」，如前項所述，於被保險人轉診之六個小時間，按理而論，其『外傷情況
      』不可能產生特別變化，是以，參照前後診斷內容可知，被保險人縱使有外傷，亦應
      屬於輕微而不明顯之外傷。
    (4)再按證人曾和應證稱「那時我沒注意到他（被保險人）哪裡受傷」，證人吳敏雄亦證
      稱「我看到謝先生時莊先生已經把謝先生扶到椅子那邊休息」（見九十年九月二十四
      日筆錄），  鈞院並詢問有無見到血流滿地等狀，答無，試想倘被保險人當時外傷情
      況嚴重，何以專業之醫療人員或是嗣後到場之證人皆忽略其傷情？其次，倘被保險人
      外傷嚴重足以致命，依照一般常理應不會任意移動傷患，更遑論扶到椅子上休息！是
      再再證明被保險人之外傷僅為一般擦傷，傷情程度尚淺，而非如原告所主張被保險人
      之外傷性硬腦膜下出血已足致命，原告所言欠缺證據基礎，片面空論與事實完全不符
      。
  3.被保險人之顱內動脈瘤破裂非外傷所致(1)依台中榮總（九十）中榮醫行字第1913、3146
    號二函已明白指出，被保險人腦部蜘蛛網膜下出血係由於腦動脈瘤破裂所致，已無爭議
    ，依前段所述，被保險人之外傷程度尚淺，不足以致急性硬膜下出血，當然更不可能致
    腦部更內層之腦動脈瘤破裂無疑。
    (2)次參台南佳里醫院（九十）佳醫字第九０八七二號函說明，被保險人有頭部外傷、『
      左邊』額內葉硬腦膜下出血，惟參照台中榮總（九十）中榮醫行字第113號函附件之
      相關治療病歷紀錄卻指出，被保險人動脈瘤破裂、『右』脊椎動脈有蜘蛛網膜出血及
      腦水腫，並就『右』額開洞進行腦室脊髓液引流，設台南佳里醫院診斷被保險人有硬
      腦膜下出血為真，則對照二醫院之診斷內容后，更進一步證明被保險人係頭部『右邊
      』之顱內動脈瘤破裂，與頭部『左邊』之外傷毫無關聯，至為明顯。
    (3)再者，被保險人跌倒處係於莊登寧先生屋庭前之空地，查該空地係水泥地面，質地平
      坦而粗糙，則被保險人何以無緣無故跌倒？論應是其自身疾病發作所致。
  4.按雙方所約定之團體傷害保險單條款第五條第二項：「前項所稱意外傷害事故，指非由
    疾病引起之外來突發事故。」可知，「意外傷害事故」乃從客觀面去判斷是否符合「非
    由疾病引起」、「外來性」及「突發性」，至於被保險人主觀上知悉與否、曾否發病則
    在所不問，急性突發疾病發作引致死亡的例子所在多有，而絕大多數的腦血管瘤於未破
    裂前都無明顯之症狀，動脈瘤破裂又是瞬間之事，所以病人及家屬常常不能接受這個事
    實，惟主觀情感上的不知悉、不接受，與客觀意外傷害事故之判斷，實為不相干之二事
    ，非謂不知之疾病即無致命之危險！此有最高法院八十一年度台上字第二二八五號判決
    、台灣高等法院高雄分院八十一年保險上字第七號判決可稽，是故，原告起訴狀內主張
    「... 縱謝榮泰顱內有動脈瘤，但其生前並不知情亦從未發病... 」、「... 未發病且
    無此類病歷，足見此一動脈瘤對其並無立即致命之危害... 」與本件毫無關聯，其邏輯
    論理有所謬誤。
  5.末按保險契約乃一最大誠信契約，契約當事人雙方皆應本著最大誠信行使權利、履行義
    務，查被保險人前於八十五年十一月十一日曾因左眼意外失明向被告申請給付理賠，該
    時經被告確查無誤後即已給付保險金新台幣一百五十萬元，有被保險人支票簽回聯可稽
    ，絕無故意違反誠信之行止，然本件參照被保險人之死亡證明書及綜合上論，其死亡原
    因明顯為其內發之疾病，且原告無法舉證證明被保險人係因意外傷害事故致死，所請無
    據，非屬本件投保理賠之範圍，為維護保險團體之權益，被告依法當應拒絕理賠三、證
    據：提出台南佳里醫院病例摘要表影本一份、羅賓氏病理學節本第一三九五頁、基礎病
    理學節本第九三二頁、哈里遜內科學手冊節本第七二頁、顱內出血學問多（林玉欽著）
    文章節本、謝榮泰相關病歷內容整理表、台南佳里醫院急診室病患觀察紀錄表節本、台
    中台中榮民總醫院（九十）中榮醫行字第1913號函附件之相關治療病歷紀錄病史部分節
    本、台南佳里醫院出院病例摘要影本、台南佳里醫院（九十）佳醫字第九０八七二號函
    影本、基礎病理學（ROBBINS  KUMAR原著）節本第934、935頁、台中台中榮民總醫院（
    九十）中榮醫行字第3146號函影本、台中台中榮民總醫院（九十）中榮醫行字第1913號
    函附件之相關治療病歷紀錄診斷部分節本。
丙、本院依職權函詢台南縣台南佳里醫院、台中榮民總醫院。
    理      由
甲、程序方面：
        按當事人死亡者，訴訟程序在有繼承人承受其訴訟以前當然停止；又承受訴訟人於
    得為承受時，應即為承受之聲明，民事訴訟法第一百六十八條、第一百七十五條第一項
    定有明文。經查，本件原告謝孝其於起訴後死亡，其繼承人丁○○、己○○、甲○○聲
    明承受訴訟，核無不合，應予准許。
乙、得心證之理由：
一、原告起訴主張：被保險人謝榮泰自八十四年九月十五日起參加由台灣台中地方法院為要
    保人，向中國人壽保險股份有限公司投保之意外險，保險金額為伍佰萬元整。而謝榮泰
    於八十九年二月二十六日返回台南縣鹽水鎮田寮里家鄉探訪其母後，於同月二十七日上
    午六時許經人發現跌倒在台南縣鹽水鎮田寮里五鄰五十四號庭前，就近送往台南佳里醫
    院診治為「外傷性硬腦膜下出血及蜘蛛網膜下腔出血」，再於同日十一時轉院、下午一
    時許送至台中榮總並於下午六時進行手術施救，延至廿九日病危出院，乃告不治死亡，
    本件係因謝榮泰不慎跌倒此一意外事故導致謝榮泰顱內動脈瘤破裂，爰依兩造保險契約
    及保險法第一百三十一條規定，被告應給付原告保險金額伍佰萬元等語。
二、被告則以：依據謝榮泰於台中榮總就醫之病例摘要及診斷證明書可知，謝榮泰乃因顱內
    動脈瘤破裂導致中樞衰竭死亡，此係一自發內身之疾病，並非肇因於謝榮泰跌倒此事，
    至於台南佳里醫院雖載明謝榮泰有外傷性硬腦膜下出血，惟此並非謝榮泰死亡之原因，
    本件保險事故既未發生，被告自無庸理賠原告等人任何保險金等語資為抗辯。
三、原告起訴主張謝榮泰自八十四年九月十五日起參加由台灣台中地方法院為要保人，向中
    國人壽保險股份有限公司投保之意外險，保險金額為伍佰萬元整，而謝榮泰於八十九年
    二月二十六日返回台南縣鹽水鎮田寮里家鄉探訪其母後，於同月二十七日上午六時許經
    人發現跌倒在台南縣鹽水鎮田寮里五鄰五十四號庭前，就近送往台南佳里醫院診治認定
    有外傷性硬腦膜下出血以及蜘蛛網膜下腔出血等現象，再於同日十一時轉院、下午一時
    許送至台中榮總並於下午六時進行手術施救判定有顱內動脈瘤破裂及中樞衰竭之現象，
    延至廿九日病危出院隨告不治死亡等情，業據提出團體保險保險證影本二張、團體綜合
    保險保單名冊影本乙份、台南佳里醫院診斷證明書影本乙份、台中榮總診斷證明書影本
    乙份為證，復為被告所不爭執，堪信為真實。兩造就謝榮泰死因係顱內動脈瘤破裂導致
    中樞衰竭一事，亦不予爭執，僅就謝榮泰之死亡是否係肇因於意外事故一事爭執甚劇，
    厥為本件爭點之所在。
四、按「當事人主張有利於己之事實者，就其事實有舉證之責任。」，民事訴訟法第二百七
    十七條定有明文。又兩造所約定之團體傷害保險單條款第五條第二項稱所謂亦外傷害事
    故係指非由疾病引起之外來突發事故。故意外險之保險事故應以傷害事故發生之原因係
    由於外來之原因以致發生意外死亡之結果，保險人始負給付保險金之責任。原告起訴主
    張謝榮泰死亡係基於跌倒此一意外事故導致外傷性硬腦膜下出血，經轉診過程中因時間
    過久造成鄰近腦組織之傷害及顱內壓升高使從未發病之顱內動脈瘤破裂致蜘蛛膜下腔嚴
    重出血，終因中樞衰竭而身故，故謝榮泰因意外身故致死等情，雖據提出鄰居莊登寧出
    具之證明書、台南縣佳里醫院之診斷證明書以及謝榮泰並無腦血管疾病之病史為證，惟
    被告抗辯稱謝榮泰係單純因自發性之顱內動脈瘤破裂而身亡，與謝榮泰硬腦膜下腔出血
    並無關連，況且由謝榮泰並無明顯外傷之現象可知，謝榮泰是否確實有硬腦膜下腔出血
    之症狀仍屬可疑，謝榮泰之死亡並非意外事故而係身體病變所致等語。經查，謝榮泰死
    亡原因乃顱內動脈瘤破裂所致，有台中榮總九十年六月五日（九十）中榮醫行字第一九
    一三號函及九十年八月二十八日（九十）中榮醫行字第三一四六號函附卷可參，另並有
    台南佳里醫院九十年十月三日（九十）佳醫字第九０一０四四號函在卷可憑，復為兩造
    所不爭執，堪信為真實。惟謝榮泰顱內動脈瘤之破裂與謝榮泰跌倒間之關係如何？仍有
    待查明。經查，原告主張謝榮泰送至佳里醫院時確實有頭部外傷以及硬腦膜下出血之現
    象，雖有台南佳里醫院之診斷證明以及其九十年八月三日所發（九十）佳醫字第九０八
    七二號函在卷可參，惟謝榮泰送至醫院時之狀況係昏迷、發紺、血壓極高等情，有本院
    依職權調閱台南佳里醫院急診護理評估表及急診室病患觀察紀錄表附卷可稽，依據經驗
    法則，如病患有足以導致硬腦膜下出血之傷勢，醫護人員應無略而不顧之理，參酌台中
    榮總九十年八月二十八日之（九十）中榮醫行字第三一四六號關於謝榮泰並未有明顯外
    傷等情之說明以及證人即謝榮泰經人發現跌倒在地後扶救謝榮泰就醫之曾和應於本院九
    十年九月二十四日到庭證述：「那時我沒有注意到他哪裡受傷‧‧‧」等語，足認謝榮
    泰是否確實有外傷性硬腦膜下出血之病症，仍有可疑，遑論因而導致顱內壓升高致顱內
    動脈瘤破裂之可能，被告此部分之抗辯即屬可採。縱謝榮泰確實因具有外傷，而有外傷
    性硬腦膜下出血之症狀，惟該部分之傷勢當不致相當嚴重，否則何以台中榮總及證人曾
    和應均未曾發現，此顯有違常理，則在傷勢尚淺之情形下，是否足以導致動脈瘤破裂，
    即屬可疑。再者，謝榮泰硬腦膜下出血之症狀與蜘蛛網膜下腔出血（動脈瘤破裂）可視
    為互相獨立之診斷等情以及外傷性硬腦膜下出血之主因應為動脈瘤破裂並自發性蜘蛛網
    膜下出血後昏迷導致頭部外傷等情，業據台南佳里醫院為謝榮泰診治之腦神經外科莊華
    盈一事說明詳實，有台南佳里醫院（九十）佳醫字第九０一０四四號函附卷可稽，堪信
    被告抗辯謝榮泰死亡之原因與謝榮泰是否有外傷無關以及並非因外傷性硬腦膜下出血所
    致等情為可採。原告雖復聲請再行訊問專家證人就謝榮泰係遭受外力受傷導致硬腦膜下
    腔出血及其顱內動脈瘤破裂間之因果關係予以鑑定說明，惟本院認此部分業經本院數度
    函詢台南佳里醫院以及台中榮總，並經該二醫院說明碁詳，已無再行詢問專家或再送鑑
    定之必要，原告復無法舉其他證據說明本件謝榮泰顱內動脈瘤破裂係肇因於謝榮泰意外
    跌傷，則依前開說明，應認謝榮泰之死亡並非基於非由疾病之外來、突發事故，保險事
    故既未發生，則原告依據兩造間之意外險保險契約及保險法第一百三十一條之規定請求
    被告給付意外事故保險金，即無理由，應予駁回。
五、因本案事證已臻明確，兩造其餘主張陳述及所提之證據，均毋庸再予審酌，附此敘明。
六、據上論結，原告之訴為無理由，並依民事訴訟法第八十五條第二項，判決如主文。
中        華        民        國   九十     年     十一      月      五       日
                                        臺灣臺中地方法院民事第四庭
~B法      官  林學晴
右為正本，係照原本作成。
如對本判決上訴，須於判決送達後二十日內，向本院提出上訴狀，同時表明上訴理由；如已
於本判決宣示後送達前提起上訴者，應於判決送達後十日內補具上訴理由。
中        華        民        國   九十     年     十一      月      五       日
~B法院書記官


司法院資訊處製作；財團法人民間司法改革基金會備份。
